最高法院刑事判決　　　　　　　　　　　　　　　九十三年度台上字第二二八七號
　　上　訴　人　乙○○
　　　　　　　　甲○○
　　右　一　人
　　選任辯護人　陳光龍律師
右上訴人等因貪污案件，不服台灣高等法院台中分院中華民國九十三年一月六日第二
審判決（九十一年度上訴字第三四七號，起訴案號：台灣台中地方法院檢察署九十年
度偵字第一一一二二號），提起上訴，本院判決如左：
    主  文
原判決撤銷，發回台灣高等法院台中分院。
    理  由
本件原判決認定上訴人乙○○自民國八十年二月起擔任內政部警政署台中港務警察所
（下稱台中港警所）保防室主任，自八十八年五月三十日起兼任代理台中港警所刑事
組長，迄至八十九年二月二日免兼刑事組長，專任保防室主任，係依據法令從事公務
之人員。其刑事組長職務，有調查犯罪及報請檢察官偵查之職權，至其保防室主任之
職務，仍屬於司法警察官，得調查犯罪，僅在內部事務分配上，無法逕行將調查犯罪
所得情形逕報檢察官偵查，須透過刑事組簽核後始得報請檢察官偵查，且乙○○對於
刑事組之警察人員，得以其主管之保防業務施與影響力，影響刑事組員警行使職務。
八十八年十一月上旬，乙○○因認其得利用代理刑事組長之職權，假藉指稱在台中港
區經營液態化油品之儲存、轉運業務之億昇倉儲企業股份有限公司（下稱億昇公司）
所儲存之油品，及與穩鼎貿易有限公司（下稱穩鼎公司）所進口之油品，與未經許可
而經營中央主管機關指定之能源產品銷售業務犯罪者之油品來源有所關聯，而向負責
經營億昇公司、穩鼎公司之邱永堂施加壓力，以索取款項。遂在尚未取得合理的犯罪
嫌疑及無法具體為一定職權行使情形下，與其舊識即上訴人甲○○基於共同之概括犯
意聯絡，由乙○○先於八十八年十一月上旬，憑藉其台中港警所保防室主任兼代理刑
事組長職務上之司法警察官權力，至億昇公司位在台中縣梧棲鎮○○路○段三０三號
之台中港油庫所在，向億昇公司人員要求，將其所登載每日進出貨量之日報表傳真至
台中港警所所屬西碼頭派出所接受檢查。作勢欲調查穩鼎公司、億昇公司有無經營中
央主管機關指定之能源產品銷售業務，期使負責經營穩鼎公司、億昇公司之邱永堂產
生壓力，恐因調查犯罪程序中，遭扣押油槽，受有長期無法使用油槽之損失。億昇公
司人員初未應允辦理。數日後，乙○○又利用不知其欲勒索財物之西碼頭派出所警員
蔡深潭，指示蔡深潭以電話向億昇公司人員索取日報表，億昇公司仍未照辦。再隔數
日後，乙○○見億昇公司未依其指示傳真日報表，即再打電話到億昇公司，質疑為何
未依照其指示傳真日報表，並要求務必立即遵照其指示傳真日報表。億昇公司人員即
連絡副總經理邱永星（邱永堂之弟）詢問應如何處理。邱永星遂應允傳送日報表，而
由億昇公司會計莊秀順負責將日報表傳真至西碼頭派出所。其後於八十八年十一月中
旬，再由甲○○打電話給邱永星邀其至甲○○負責經營之陽銘通運有限公司（下稱陽
銘公司）及其住處所在之台中縣梧棲鎮○○里○○路○段三一六巷十七號商談。邱永
星依約前往後，甲○○即表示乙○○要求索取新台幣（下同）一百萬元。如果不答應
，乙○○即以台中港警所刑事組長之職權，認定億昇公司油槽內所存之油品係屬中央
主管機關指定非經許可不得銷售之能源產品。進而查封億昇公司油槽進行化驗，而讓
億昇公司無法經營，加以藉勢勒索。邱永星聽後預計，如乙○○果真假藉其職權查封
油槽，則將致生億昇公司之重大損失，遂將上情轉告邱永堂要其籌備一百萬元。邱永
堂即於八十八年十一月十五日將一百萬元匯入如原判決附表一所示帳戶，其匯入款項
之帳戶、金額、時間、筆數，各如該附表一所示。並由邱永星之妻張世靜於同年月十
六日如數提領，其提領款項之帳戶、金額、時間、筆數，各如原判決附表二所示。經
張世靜將一百萬元現金交付邱永星。邱永星旋以電話與甲○○聯絡付款事宜。惟甲○
○卻又稱：「一百萬元不夠，因為乙○○的『兄弟』很多（指刑事組人員），一百萬
元不夠分，需提高到二百五十萬元才夠」等語。邱永星並至台中港警所刑事組長辦公
室欲與乙○○洽談，乙○○示意其與甲○○商談解決。邱永星不得已遂再次通知邱永
堂籌錢。邱永堂即於八十八年十一月二十二日將一百六十萬元匯入如原判決附表三所
示帳戶，其匯入款項之帳戶、金額、時間、筆數，各如該附表三所示。再由張世靜於
同年月二十三日如數提領，其提領款項之帳戶、金額、時間、筆數，各如原判決附表
四所示。經張世靜將一百六十萬元現金交付邱永星。邱永星除留取其中十萬元供己用
外，將連同前於八十八年十一月十六日提領之一百萬元合計在內之共二百五十萬元款
項，於八十八年十一月二十三日中午送至台中縣梧棲鎮○○路○段三一六巷十七號陽
銘公司處，交予甲○○點收，轉交乙○○。甲○○並對邱永星表示在未來一年間不會
再找邱永堂、邱永星等人麻煩。乙○○於收受該二百五十萬元後，即取出二百萬元現
金，並於八十八年十一月二十四日十五時四十六分許，交由其弟郭鴻洲存入郭鴻洲所
設於台中商業銀行溪湖分行000000000000號帳戶內。所剩五十萬元則不
知乙○○、甲○○之間如何分配使用。其後，乙○○則於八十九年二月間，購入三菱
牌休旅車，原價一百四十二萬九千元（付現一百三十八萬二千元，餘折讓）。並由前
揭郭鴻洲帳戶內款項支付。億昇公司會計莊秀順亦僅傳真日報表至八十八年十一月底
即未再傳真，乙○○因已收取賄賂，即未再干涉要求。迄至八十九年十一月上旬，乙
○○已免兼代理刑事組長職務，惟依舊擔任台中港警所保防室主任，仍具司法警察官
身分，得調查犯罪。且對於刑事組之警察人員，仍得以其主管之保防業務施與影響力
，因此對於非保防室主任主管及監督之刑事組業務，亦有職務上之影響力。而乙○○
、甲○○仍基於如上相同之共同概括犯意聯絡，欲再假藉乙○○擔任台中港警所保防
室主任之司法警察官職權，及對於刑事組員警之職務上影響力。使邱永堂對於乙○○
將親自或促使台中港警所刑事組，及該管派出所對億昇公司，及穩鼎公司展開調查犯
罪程序，恐油槽遭受扣押，受有長期無法使用油槽之損失一事心生畏懼。乃由甲○○
打電話予台北之邱永堂請其南下至台中商談事宜。邱永堂為求慎重，遂指示邱永星於
八十九年十一月十五日前至甲○○住處先行瞭解。經邱永星於八十九年十一月上旬至
甲○○住處後，甲○○對邱永星稱：時間又已屆至，須按以前之慣例（指前開八十八
年交付財物二百五十萬元之事）等語，邱永星則應稱：其無法決定，須請示邱永堂等
語。其後，邱永堂於八十九年十一月八日至台中縣梧棲鎮欲親自瞭解詳情，以確認乙
○○究有無勒索財物。適在台中縣梧棲鎮之新海岸餐廳與友人用餐時，乙○○亦在該
處與其他友人用餐。二人餐畢後並與其等友人至台中縣梧棲鎮之御將理容ＫＴＶ。惟
因該等場合不便於討論交付財物問題，故未與乙○○商談該項事宜。因邱永堂對乙○
○頗為不滿，認為不能任乙○○長期勒索，遂決意以拖延方式處理。而乙○○遂利用
其擔任台中港警所保防室主任一職，對刑事組偵查員周鴻圖之職務上影響力，通知並
利用不知乙○○勒索實情之周鴻圖調查億昇公司。因甲○○仍數次聯絡，邱永堂不得
已於八十九年十二月間向內政部警政署提出檢舉，台中港警所刑事組偵查員周鴻圖因
受內政部警政署督察室約談，未再對億昇公司繼續調查。乙○○、甲○○遂未再取得
財物等情。因而撤銷第一審之判決，改判仍論處上訴人等二人共同連續依據法令從事
公務之人員，藉勢勒索財物罪刑，固非無見。
惟查：(一)按被告以外之人於審判外之言詞或書面陳述，除法律有規定者外，不得作為
證據；如被告以外之人於審判中所在不明而無法傳喚或傳喚不到者，其於司法警察官
或司法警察調查中所為之陳述，經證明具有可信之特別情況，且為證明犯罪事實之存
否所必要者，得為證據，刑事訴訟法第一百五十九條第一項、第一百五十九條之三第
三款著有明文。原判決採取證人鄭詠仁於警詢中之陳述，資為上訴人等論罪之基礎之
一。然第一審法院因傳喚不到鄭詠仁，曾以其於警詢談話筆錄上之基本資料函詢相關
單位，經高雄市政府警察局函覆稱：「經戶政資訊系統查詢統一編號Ｚ000000
000為謝天助並非鄭詠仁」；台北市松山區戶政事務所則函覆稱：「查無設籍」（
見第一審卷第二二一、二二二頁）。則「鄭詠仁」之姓名、年籍、住居所等基本資料
是否真確？該人於司法警察調查中所為之陳述，是否符合前揭法條規定得為證據之情
形並非無疑。原判決逕採用證人「鄭詠仁」之警詢筆錄為論斷之依據，並未敘明其理
由，自有未合。(二)有罪判決書，其判決主文之宣示，及事實之記載與理由之說明，須
彼此相互一致，若有矛盾，其判決即難謂非違法。又與依據法令從事公務之人員共犯
貪污治罪條例之罪者，應依該條例處斷，而因身分或其他特定關係成立之罪，其共同
實施者，雖無特定關係，仍以共犯論，貪污治罪條例第三條及刑法第三十一條第一項
分別著有明文。原判決事實及理由均認定甲○○非依據法令從事公務之人員，與依據
法令從事公務之乙○○共同觸犯貪污治罪條例第四條第一項第二款之藉勢勒索財物，
既遂及未遂罪，依連續犯規定論以藉勢勒索財物罪，並依法加重其刑。則其主文之記
載應為：「甲○○非依據法令從事公務之人員與依據法令從事公務之人員，共同連續
藉勢勒索財物」，乃原判決主文竟諭知：「甲○○共同連續依據法令從事公務之人員
，藉勢勒索財物」，自有主文與事實理由矛盾之違法。且甲○○非依據法令從事公務
之人員，原判決既依貪污治罪條例之規定論處罪刑，卻未於論斷欄內引用同條例第三
條之條文，同屬可議。(三)按未經合法調查之證據，不得作為判斷之依據，刑事訴訟法
第一百五十五條第二項定有明文。又依同法第一百六十五條第一項之規定，卷宗內之
筆錄及其他文書可為證據者，審判長應向當事人、代理人、辯護人或輔佐人宣讀或告
以要旨；此為事實審法院於審判期日就文書證據所應踐行之調查方法及程序，旨在使
當事人等澈底瞭解該等文書記載之內容及意涵，而為充分之辯論，以使法院形成正確
之心證。故法院就文書證據，如未確實依照上開法定調查方法，於審判期日踐行調查
程序，而遽採為判決之基礎，即難謂適法。依原審九十二年十二月二十三日審判筆錄
記載，原判決採為判決基礎之筆錄及其文書，僅於審判期日為提示，並未踐行向上訴
人等宣讀或告以要旨之程序，使上訴人等澈底瞭解該等文書記載之內容及意涵，而為
充分之辯論，遽採為論處上訴人等之犯罪證據，即難謂適法。(四)貪污治罪條例第十七
條規定，犯本條例之罪，宣告有期徒刑以上之刑者，並宣告遞奪公權。原判決理由說
明「並依貪污治罪條例第十條第一項、第二項規定，均併予宣告褫奪公權十年」（見
原判決第二十一頁第七、八行），亦有疏失。上訴意旨均指摘原判決不當，非無理由
，應認原判決有撤銷發回更審之原因。
據上論結，應依刑事訴訟法第三百九十七條、第四百零一條，判決如主文。
中　　　華　　　民　　　國　　九十三　　年　　　五　　　月　　　六　　　日
                              最高法院刑事第六庭
                                  審判長法官  吳　雄　銘
                                        法官  池　啟　明
                                        法官  石　木　欽
                                        法官  郭　毓　洲
                                        法官  吳　三　龍
      右正本證明與原本無異
                                              書  記  官
中　　　華　　　民　　　國　　九十三　　年　　　五　　　月　　 十一 　　日
                                                                     Ｍ
